最高法院民事判決　　　　　　　　　　　　　　　八十六年度台上字第二八四六號
　　上　訴　人　勞工保險局
　　法定代理人　劉忠讓
　　訴訟代理人　鄭淑屏律師
　　被 上訴 人　遠東電腦股份有限公司
　　法定代理人　李麗麗
　　訴訟代理人　鄭洋一律師
右當事人間請求給付承攬報酬事件，上訴人對於中華民國八十五年十二月十一日台灣
高等法院第二審判決（八十五年度重上字第三五一號），提起上訴，本院判決如左：
    主  文
上訴駁回。
第三審訴訟費用由上訴人負擔。
    理  由
本件被上訴人主張：兩造於民國八十三年二月十九日簽訂「台閩地區勞工保險局委託
辦理勞工保險年資卡資料轉換為電腦資料契約書」，由伊將上訴人所交付之勞工保險
年資卡資料轉換為電腦資料，製成上訴人指定規格與內容之輸入媒體，伊依約自八十
三年三月八日起至同年八月十三日止，共計輸入二千六百十三萬七千六百零七筆，依
據上開契約第四條約定，以每筆單價（新台幣，下同）○‧四八八八元計算，伊共可
獲得報酬一千二百七十七萬六千零六十二元，惟上訴人除給付四百八十一萬五千五百
六十四元外，尚欠七百九十六萬零四百九十八元迄今仍未清償，爰求為命上訴人如數
給付並加計法定遲延利息之判決。（上開請求原審命上訴人給付三百九十八萬零二百
四十九元本息，而駁回其餘請求之上訴，被上訴人未聲明不服）。
上訴人則以：依上開契約第七條第二項約定：「甲方（即上訴人）就完成轉換處理年
資卡抽屜中每二十五個抽屜抽驗一個抽屜，其錯誤率之計算以請款時之抽驗錯誤及遺
漏筆數合計除以抽驗總筆數得之。如其錯誤率超過千分之三者，按其錯誤率乘以當月
總筆數之轉換費用十倍計罰。」查被上訴人自八十三年三月八日至八十三年八月十三
日轉換作業期間內，如第一審證二所示各期之錯誤率分別為(1)○‧○五三九(2)○‧○
八二七(3)○‧○六八九(4)○‧○五五一(5)○‧○五○九(6)○‧○五○八，均超過契約
所定之千分之三，因鍵錄錯誤率達上開約定之標準，伊因此依約扣除懲罰性違約金合
計七百九十六萬零四百九十八元，且被上訴人每月請款時並均同意扣除該罰款而就其
餘款項即四百八十一萬五千五百六十四元請領，伊既已依約清償，被上訴人自不得再
行請求等語，資為抗辯。
原審審理結果，以：被上訴人主張兩造間簽訂系爭承攬契約及其原可獲得報酬一千二
百七十七萬六千零六十二元，已收受其中四百八十一萬五千五百六十四元之事實，為
上訴人所不爭執，自堪信為真實。兩造爭執厥為剩餘報酬七百九十六萬零四百九十八
元是否業經上訴人清償，即上訴人主張該款為懲罰性違約金予以扣抵是否有理。查依
上開契約第七條第二項有關懲罰性違約金之約定載明：「甲方（即上訴人）就完成轉
換處理年資卡抽屜中每二十五個抽屜抽驗一個抽屜，其錯誤率之計算以請款時之抽驗
錯誤及遺漏筆數合計除以抽驗總筆數得之。如其錯誤率超過千分之三者，按其錯誤率
乘以當月總筆數之轉換費用十倍計罰。」而被上訴人自八十三年三月八日至八十三年
八月十三日轉換作業期間內，如第一審證二所示各期之錯誤率分別為(1)○‧○五三九
(2)○‧○八二七(3)○‧○六八九(4)○‧○五五一(5)○‧○五○九(6)○‧○五○八，均
超過契約所定之千分之三，因鍵錄錯誤率達契約約定之標準，被上訴人應給付之懲罰
性違約金共計七百九十六萬零四百九十八元，上訴人因而由其應給付予被上訴人之報
酬一千二百七十七萬六千零六十二元中加以扣除（即主張抵銷），有被上訴人所填載
其中記載有各該月份鍵錄錯誤比率及應扣罰款金額、用以請領報酬之請領金額計算表
六件足考。被上訴人對上開錯誤率，亦不爭執，惟主張本件懲罰性違約金之約定金額
過高，並舉其他機關委託鍵錄契約為證。查系爭懲罰性違約金之約定，較諸被上訴人
所舉其餘鍵錄契約之違約金約定，金額雖較高昂，惟各委託鍵錄契約之鍵錄資料之種
類及重要性各不相同，其比較之基礎薄弱，自難以彼類此，遽認系爭契約違約金之約
定應比照上開其他契約之約定，但各機關委託之工作既均為資料之電腦鍵錄，其違約
金之約定自不宜差距過大，否則即有失公平。依被上訴人所提出之第一審附件一、二
契約，其定作人與本件上訴人相同，其計罰之標準為該日鍵錄費百分之十及百分之五
，較本件低約五倍或十倍，第一審附件三、四、五契約，其定作人為行政院主計處，
對於登錄錯誤均無罰款之約定，僅要求無償更正，第一審附件六契約其定作人為台北
市政府主計處，其計罰標準為登錄錯誤部分不予計費，較本件罰款低十倍以上，第一
審附件七、八、九契約，其定作人為中央健康保險局，其計罰標準均為按其錯誤率乘
以該次總筆數之費用二倍計罰，較本件罰款低五倍，第一審附件十、十一契約其定作
人分別為台中市中正地政事務所及桃園縣大溪地政事務所，其計罰標準為按該批登錄
資料基本價罰款百分之五，較本件罰款低約十倍。綜觀以上資料，本件懲罰性違約金
之約定較諸以上各機關至少高五倍以上，顯見本件違約金之約定確有偏高之現象，上
訴人辯稱並無過高情形，應無可採。爰併審酌系爭契約被上訴人承攬鍵錄之資料為勞
工保險被保險人之保險年資，乃各項勞工保險給付之重要依據，年資資料如有錯誤，
勢必導致上訴人或被保險人之紛爭及重大損失等一切情狀，認系爭違約金約定金額應
酌減一半，即酌減為三百九十八萬零二百四十九元為適當，准與上訴人未付之承攬報
酬折抵，被上訴人得請求之承攬報酬金額為三百九十八萬零二百四十九元。為其得心
證之理由，並說明上訴人其餘攻擊防禦方法不足採取之意見，因而將第一審所為被上
訴人敗訴之判決一部廢棄，改判命上訴人給付被上訴人三百九十八萬零二百四十九元
及其利息，經核並無違誤。上訴論旨，徒就原審採證認事之職權行使，指摘其為不當
，並就原判決已說明事項，泛言理由矛盾或未為論斷，聲明廢棄，非有理由。
據上論結，本件上訴為無理由。依民事訴訟法第四百八十一條、第四百四十九條第一
項、第七十八條，判決如主文。
中      華      民      國    八十六    年     九       月     十一     日
                              最高法院民事第六庭
                                  審判長法官  蕭  亨  國
                                        法官  吳  正  一
                                        法官  鄭  三  源
                                        法官  楊  隆  順
                                        法官  陳  淑  敏
      右正本證明與原本無異
                                              書  記  官
中      華      民      國    八十六    年     九       月     二十六   日
